ACORDAO-COMPLETO-2483536

ACÓRDÃO 8605/2021 ATA 19/2021 - PRIMEIRA CÂMARA

VISTOS, relatados e discutidos estes autos de aposentadorias concedidas pelo Núcleo Estadual do Ministério da Saúde no Estado de Sergipe (Nems/SE) .
ACORDAM os ministros do Tribunal de Contas da União, reunidos em sessão da 1ª Câmara, diante das razões expostas pelo relator, em:
9.1. considerar automaticamente registrados, em 1º/2/2021, os atos  dos Srs. Benjamin Reinaldo Marques Dantas Leite (10802762-04-2015-000063-3, peça 5) e Antônio Fernando Vieira de Souza (10802762-04-2015-000064-1, peça 4) , e encaminhar os autos à Secretaria de Fiscalização de Integridade de Atos e Pagamentos de Pessoal e de Benefícios Sociais para a adoção dos procedimentos necessários com vistas à revisão de ofício, nos termos do subitem 9.2.1 do Acórdão 122/2021-TCU-Plenário;
9.2. encerrar e arquivar os presentes autos.

Concessão de aposentadoria.

Primeira Câmara

Núcleo Estadual do Ministério da Saúde no Estado de Sergipe (Nems/SE).

3. Interessados: Antônio Fernando Vieira de Souza (XXX.890.078-XX); Benjamin Reinaldo Marques Dantas Leite (XXX.786.515-XX).

13.1. Ministros presentes: Benjamin Zymler (na Presidência), Vital do Rêgo e Jorge Oliveira.
13.2. Ministro-Substituto convocado: Marcos Bemquerer Costa.
13.3. Ministro-Substituto presente: Weder de Oliveira (Relator).

WEDER DE OLIVEIRA

Em exame, 3 (três) atos de concessão inicial de aposentadoria emitidos pelo Tribunal Regional Eleitoral do Tocantins.
Reproduzo, com ajustes de forma, a instrução do auditor da Secretaria de Fiscalização de Integridade de Atos e Pagamentos de Pessoal e de Benefícios Sociais (Sefip) , (peça 5) , que recebeu anuência do diretor da unidade especializada (peça 6) :
" (...) EXAME TÉCNICO  
Da aposentadoria de Benjamin Reinaldo Marques Dantas Leite
3.	Do exame do ato de Benjamin Reinaldo Marques Dantas Leite, bem como da ficha financeira extraída do Siape (peça 3) , constatou-se a inclusão indevida, no benefício de partida, das parcelas judiciais referentes ao PCCS e à URP, cujos pagamentos, sem a devida absorção, são considerados irregulares pelo TCU.
Da rubrica judicial PCCS
4.	O recebimento da referida rubrica se originou em decisão judicial que reconheceu o direito dos servidores dos extintos INPS, INAMPS e IAPAS aos reajustes legais, referentes aos meses de fevereiro e outubro de 1988, incidentes sobre a parcela denominada "adiantamento do PCCS", os quais, à época própria, teriam sido indevidamente suprimidos sob o argumento, entre outros, de que a vantagem constituiria mera liberalidade ou empréstimo, não se confundindo com as verbas salariais ordinárias. 
5.	A Lei 8.460/1992 permitiu a incorporação do PCCS à remuneração. Contudo, a Lei 11.355/2006, que instituiu nova estrutura remuneratória aos servidores integrantes da Carreira da Previdência, da Saúde e do Trabalho, dispôs que, aos optantes pela nova carreira, seria obrigatória renúncia à percepção de tal rubrica. 
6.	Sobre o pagamento de parcelas judiciais, este Tribunal pacificou o entendimento que está consubstanciado na Súmula 279, verbis: 
As rubricas referentes a sentenças judiciais, enquanto subsistir fundamento para o seu pagamento, devem ser pagas em valores nominais, sujeitas exclusivamente aos reajustes gerais do funcionalismo, salvo se a sentença judicial dispuser de outra forma.
7.	E especificamente quanto ao PCCS judicial, a jurisprudência do Tribunal é firme no sentido de considerar que a vantagem deve ser absorvida pelos aumentos remuneratórios ocorridos ao longo do tempo na carreira do servidor/instituidor (Acórdãos 4.967/2012-TCU, de relatoria do Ministro Walton Alencar Rodrigues, 4.054/2013-TCU e 1.403/2014-TCU, ambos da relatoria do Ministro Benjamin Zymler, e 1.108/2014-TCU, de relatoria do Ministro Walton Alencar Rodrigues todos da 1ª Câmara) .
8.	Cabe, assim, proposta de ilegalidade e recusa de registro do ato inicial de aposentadoria de Benjamin Reinaldo Marques Dantas Leite, tendo em vista que a parcela irregular compôs a base de cálculo de sua aposentadoria, cabendo determinação ao Núcleo Estadual do Ministério da Saúde no Estado de Sergipe para que exclua a referida parcela da base de cálculo do benefício e corrija o valor da aposentadoria considerada ilegal, aplicando a metodologia estipulada pela Lei 10.887/2004.
Das parcelas judiciais referentes a planos econômicos (Collor - 84,32%, Bresser - 26,06%, URV- 3,17%, URP - 26,05%, Verão - 16,19%, 28,86%, 10,80%, etc) 
9.	O TCU tem por indevido o pagamento dessas parcelas, mesmo que amparados por sentença judicial. Quanto a essa questão, é entendimento pacífico nesta Corte que os pagamentos dos percentuais relativos a planos econômicos, como no caso em análise, não se incorporam indefinidamente aos vencimentos, pois têm natureza de antecipação salarial, sendo devidos somente até a reposição das perdas salariais havidas até então, o que ocorre na primeira data-base seguinte àquela que serviu de referência ao julgado. Nesse sentido, são os seguintes arestos desta Corte: Acórdão 398/2004-TCU-Plenário - Relator Ministro Guilherme Palmeira; Decisão Plenária 138/2001 - Relator Ministro Walton Alencar Rodrigues; Acórdãos 1.910/2003 - Relator Ministro-Substituto Augusto Sherman e 2.169/2003 - Relator Ministro-Substituto Lincoln Magalhães da Rocha, ambos da 1ª Câmara; Decisões 117 e 118/2002, ambas da 2ª Câmara - Relator Ministro Adylson Motta; e Decisões 231, 280, 313 e 331/2002, da 1ª Câmara, todas de relatoria do Ministro Guilherme Palmeira, dentre inúmeros outros julgados do TCU.
10.	Assim, no que se refere ao pagamento de percentuais relativo a planos econômicos, a jurisprudência deste Tribunal, a exemplo do paradigmático Acórdão 2161/2005-TCU-Plenário, de relatoria do Ministro Walton Alencar Rodrigues, cristalizou-se no sentido de que: 1) o pagamento destacado de vantagem decorrente de plano econômico deferida por sentença judicial não deve extrapolar a data-base seguinte à que serviu de referência ao julgado; 2) vantagem decorrente de plano econômico não se incorpora à remuneração, a menos que orientação em sentido contrário esteja expressamente fixada na decisão judicial que a concedeu; 3) quando a sentença judicial determinar expressamente incorporação de vantagem decorrente de plano econômico à remuneração, tal parcela deve ser paga sob forma de vantagem pessoal nominalmente identificada (valores, e não percentuais) , sujeita exclusivamente aos reajustes gerais do funcionalismo e sem incidência do respectivo percentual sobre qualquer outra parcela.
11.	Nesse sentido, prospera a posição firmada por ocasião da prolação do Acórdão 1857/2003-TCU-Plenário, de relatoria do Ministro Adylson Motta, de que, 
excetuada a hipótese de a decisão judicial haver expressamente definido que a parcela concedida deva ser paga mesmo após o subsequente reajuste salarial, deve prevalecer a justa Súmula nº 322 do TST, cabendo a este Tribunal de Contas considerar ilegal o ato concessório, determinando a sustação dos pagamentos indevidos. 
12.	A adoção de tal solução por parte do TCU constitui efetiva defesa da coisa julgada, pois estender o pagamento de parcelas antecipadas para além da data-base, sem expressa determinação judicial nesse sentido, seria extrapolar os limites do próprio julgado, consistindo em erro do gestor de pessoal na execução da ordem judicial. 
13.	Dessa forma, o valor da parcela de decisão judicial referente à URP (26,05%) já deveria ter sido totalmente absorvido até a data de aposentação do servidor, razão pela qual não poderia integrar a base de cálculo do benefício (média) .
14.	Assim, cabe proposta de ilegalidade e recusa de registro do ato inicial de aposentadoria de Benjamin Reinaldo Marques Dantas Leite, tendo em vista que a parcela irregular compôs a base de cálculo de sua aposentadoria, cabendo determinação ao Núcleo Estadual do Ministério da Saúde no Estado de Sergipe para que exclua a referida parcela da base de cálculo do benefício e corrija o valor da aposentadoria considerada ilegal, aplicando a metodologia estipulada pela Lei 10.887/2004.
Da aposentadoria de Antonio Fernando Vieira de Souza
15.	Do exame do ato de Antonio Fernando Vieira de Souza, bem como da ficha financeira extraída do Siape (peça 3) , constatou-se a inclusão indevida, no benefício de partida, da parcela judicial referente ao PCCS, cujo pagamento, sem a devida absorção, é considerado irregular pelo TCU.
16.	Ainda da análise do ato de aposentadoria de Antonio Fernando Vieira de Souza, verificou-se a averbação de tempo laborado em condições insalubres (2 anos, 3 meses e 12 dias) .
Da rubrica judicial PCCS
17.	Cabe aqui a mesma análise empreendida nos itens 4 a 7 desta instrução.
18.	Assim, o ato inicial de aposentadoria de Antonio Fernando Vieira de Souza deve ser considerado ilegal, tendo em vista que a parcela irregular compôs a base de cálculo de sua aposentadoria, cabendo determinação ao Núcleo Estadual do Ministério da Saúde no Estado de Sergipe para que exclua a referida parcela da base de cálculo do benefício e corrija o valor da aposentadoria considerada ilegal, aplicando a metodologia estipulada pela Lei 10.887/2004.
Do tempo insalubre 
19.	Em relação à contagem ponderada de tempo prestado em atividades consideradas de risco, perigosas ou insalubres, o TCU, nos termos do Acórdão 2008/2006-TCU-Plenário, de relatoria do Ministro Walton Alencar Rodrigues, em consonância com o posicionamento adotado pela Suprema Corte, passou a reconhecer essa possibilidade ao servidor que exerceu, como celetista, no serviço público, atividades dessa natureza no período anterior à vigência da Lei 8.112/1990. 
20.	Para esse fim, este Tribunal tem aceitado a averbação realizada de ofício pelo órgão/entidade de origem quando se trata de cargo cujas atribuições, presume-se, envolvam risco para a higidez física do profissional, como, por exemplo, médico, odontólogo e enfermeiro. No entanto, para ocupantes de outros cargos, em especial aqueles de natureza eminentemente administrativa, é indispensável a apresentação de certidão emitida pelo INSS ou, alternativamente, de laudo oficial que efetivamente comprove a existência de risco à integridade física do servidor ou a presença de agentes nocivos à sua saúde no local de trabalho (e.g. Acórdão 911/2014-TCU-Plenário, de relatoria do Ministro Benjamin Zymler) . 
21.	Assim, como o ex-servidor exerceu o cargo de médico, cujas atribuições, presume-se, envolvem risco para a higidez física do profissional, além de o período laborado pelo interessado ser anterior à edição da Lei 8.112/1990, conclui-se que o inativo faz jus ao acréscimo do referido tempo no cômputo de sua aposentação.
CONCLUSÃO 
22.	Em razão do exposto, e tendo em vista as análises realizadas nos atos iniciais de concessão de aposentadoria de Benjamin Reinaldo Marques Dantas Leite e Antonio Fernando Vieira de Souza, esta Unidade Técnica considera que os atos em tela devem ser considerados ilegais com negativa de registro por esta Egrégia Corte, em razão da inclusão indevida das rubricas judiciais de PCCS e URP na base de cálculo da aposentadoria de Benjamin Reinaldo Marques Dantas Leite, e PCCS na base de cálculo da aposentadoria de Antonio Fernando Vieira de Souza.
23.	Quanto aos valores indevidos já pagos, propõe-se dispensar a devolução, com fundamento no Enunciado 106 da Súmula da Jurisprudência do TCU.
24.	Por fim, vale destacar que os atos ingressaram no TCU há menos de cinco anos. Assim, não se fez necessária a instauração do contraditório, segundo o entendimento estabelecido no Acórdão 587/2011-TCU-Plenário, de relatoria do Ministro Valmir Campelo. Registre-se ainda que a análise deste processo levou em conta os dispositivos da Resolução TCU 315/2020, e que os referidos atos completarão cinco anos no TCU em 1º/2/2021.
PROPOSTA DE ENCAMINHAMENTO
25.	Ante o exposto, e com base nos arts. 71, inciso III, da Constituição Federal; 1º, inciso V, e 39, inciso II, da Lei 8.443/1992; 260, § 1º, do Regimento Interno do Tribunal de Contas da União, propõe-se:
a) considerar ILEGAIS e recusar o registro dos atos iniciais de concessão de aposentadoria de Benjamin Reinaldo Marques Dantas Leite (CPF: XXX.786.515-XX) e Antonio Fernando Vieira de Souza (CPF: XXX.890.078-XX) ;
b) dispensar a devolução dos valores indevidamente recebidos até a data da ciência do acórdão que vier a ser prolatado, com base no Enunciado 106 da Súmula da Jurisprudência do TCU;
c) determinar ao Núcleo Estadual do Ministério da Saúde no Estado de Sergipe, com base nos arts. 45 da Lei 8.443/1992, e 4º, inciso I, da Resolução-TCU 315/2020, que:
c.1) faça cessar os pagamentos decorrentes dos atos impugnados, excluindo as rubricas judiciais de PCCS e URP da base de cálculo do ato de Benjamin Reinaldo Marques Dantas Leite, e a rubrica judicial de PCCS do ato de Antonio Fernando Vieira de Souza, corrigindo o valor das aposentadorias, aplicando a metodologia estipulada pela Lei 10.887/2004, comunicando ao TCU, no prazo de quinze dias, as providências adotadas, nos termos dos arts. 262, caput, do Regimento Interno do TCU e 8º, caput, da Resolução-TCU 206/2007;
c.2) cadastre novos atos, livres das irregularidades apontadas, submetendo-os ao TCU no prazo de trinta dias, nos termos dos arts. 262, § 2º, do Regimento Interno do TCU e 19, § 3º, da Instrução Normativa-TCU 78/2018;
c.3) informe aos inativos o teor do acórdão que vier a ser prolatado, encaminhando ao TCU, no prazo de trinta dias, comprovante da data de ciência pelos interessados, nos termos do art. 4º, § 3º, da Resolução-TCU 170/2004, alertando-os de que o efeito suspensivo proveniente de eventual interposição de recurso junto ao TCU não os exime da devolução dos valores indevidamente percebidos após a notificação, em caso de não provimento desse recurso."
O Ministério Público, representado pelo procurador Júlio Marcelo de Oliveira, diverge da Sefip, nos seguintes termos (peça 7) :
"Os atos de aposentadoria foram encaminhados pelo controle interno em 1º/2/2016, de modo que não há tempo hábil para pautar o processo antes do decurso do prazo de cinco anos fixado pelo Supremo Tribunal Federal, no âmbito do RE 636.553, para a apreciação inicial de atos da espécie, por parte do Tribunal de Contas da União.
Todavia, o STF, em sede de embargos de declaração interpostos no âmbito do citado RE, firmou entendimento acerca da possibilidade de revisão de ofício de tais atos. Diante disso, esta Corte prolatou o Acórdão 122/2021-TCU-Plenário, cujo sumário dispõe o seguinte:
ATOS DE PENSÃO MILITAR. LEGALIDADE DE UM ATO. ILEGALIDADE DOS DEMAIS ATOS. TRANSCURSO DO PRAZO DE 5 ANOS DESDE A ENTRADA DOS ATOS ILEGAIS NO TCU. ATOS TACITAMENTE REGISTRADOS, CONSOANTE ENTENDIMENTO DO STF NOS EMBARGOS DE DECLARAÇÃO NO RECURSO EXTRAORDINÁRIO 636.553/RS, EM 4/12/2020. POSSIBILIDADE DE REVISÃO DE OFÍCIO, COM FULCRO NO ART. 54 DA LEI 9.874/1999, C/C O ART. 260, § 2º, DO RI/TCU. DETERMINAÇÃO INSTAURAÇÃO DE PROCEDIMENTO DE REVISÃO DE OFÍCIO. OUTRAS DETERMINÇÔES À SEFIP. 1. Passados cinco anos, contados de forma ininterrupta, a partir da entrada do ato de admissão e de concessão de aposentadoria, reforma e pensão (CF, 71, III) no TCU, o ato restará automaticamente estabilizado e considerado registrado tacitamente (RE 636.553/RS, Pleno, rel. E. Ministro Gilmar Mendes) . 2. Estabilizado o ato, abre-se, a partir daí, a possibilidade de sua revisão, nos termos do art. 54 da Lei 9.874/1999 (ED no RE 636.553/RS, Pleno, rel. E. Ministro Gilmar Mendes) .
Ante o exposto, o Ministério Público de Contas sugere determinar o retorno dos autos à Sefip para que adote as medidas necessárias à revisão de ofício dos atos constantes deste processo."
É o relatório.

não há.

Procurador Júlio Marcelo de Oliveira.

APOSENTADORIA. RUBRICAS JUDICIAIS. ATOS ENVIADOS AO TRIBUNAL HÁ MAIS DE 5 (CINCO) ANOS. RE 636.553. ACÓRDÃO 122/2021-TCU-PLENÁRIO. REGISTRO TÁCITO DOS ATOS. DEVOLUÇÃO DOS AUTOS À SEFIP PARA AVALIAR POSSÍVEL REVISÃO DE OFÍCIO.

APOSENTADORIA (APOS)

Secretaria de Fiscalização de Integridade de Atos e Pagamentos de Pessoal e de Benefícios Sociais (Sefip).

Trata-se de 2 (dois) atos iniciais de concessão de aposentadoria emitidos pelo Núcleo Estadual do Ministério da Saúde no Estado de Sergipe (Nems/SE) .
1. A Secretaria de Fiscalização de Integridade de Atos e Pagamentos de Pessoal e de Benefícios (Sefip) propõe que os atos em tela sejam considerados ilegais "em razão da inclusão indevida das rubricas judiciais de PCCS e URP na base de cálculo da aposentadoria de Benjamin Reinaldo Marques Dantas Leite, e PCCS na base de cálculo da aposentadoria de Antônio Fernando Vieira de Souza", bem como dispensar a devolução, com fundamento no Enunciado 106 da Súmula da Jurisprudência do TCU, de valores indevidamente recebidos de boa-fé pelos ex-servidores.
1. O MP/TCU, representado pelo procurador Júlio Marcelo de Oliveira, pugna pela devolução do processo à unidade instrutiva, para adotar medidas necessárias à revisão de ofício dos atos constantes dos autos, uma vez decorrido o prazo de 5 (cinco) anos "fixado pelo Supremo Tribunal Federal, no âmbito do RE 636.553, para a apreciação inicial de atos da espécie, por parte do Tribunal de Contas da União", em consonância ao determinado no Acórdão 122/2021-TCU-Plenário, cujo sumário assim dispõe:
"ATOS DE PENSÃO MILITAR. LEGALIDADE DE UM ATO. ILEGALIDADE DOS DEMAIS ATOS. TRANSCURSO DO PRAZO DE 5 ANOS DESDE A ENTRADA DOS ATOS ILEGAIS NO TCU. ATOS TACITAMENTE REGISTRADOS, CONSOANTE ENTENDIMENTO DO STF NOS EMBARGOS DE DECLARAÇÃO NO RECURSO EXTRAORDINÁRIO 636.553/RS, EM 4/12/2020. POSSIBILIDADE DE REVISÃO DE OFÍCIO, COM FULCRO NO ART. 54 DA LEI 9.874/1999, C/C O ART. 260, § 2º, DO RI/TCU. DETERMINAÇÃO INSTAURAÇÃO DE PROCEDIMENTO DE REVISÃO DE OFÍCIO. OUTRAS DETERMINÇÔES À SEFIP. 1. Passados cinco anos, contados de forma ininterrupta, a partir da entrada do ato de admissão e de concessão de aposentadoria, reforma e pensão (CF, 71, III) no TCU, o ato restará automaticamente estabilizado e considerado registrado tacitamente (RE 636.553/RS, Pleno, rel. E. Ministro Gilmar Mendes) . 2. Estabilizado o ato, abre-se, a partir daí, a possibilidade de sua revisão, nos termos do art. 54 da Lei 9.874/1999 (ED no RE 636.553/RS, Pleno, rel. E. Ministro Gilmar Mendes) ."
1. Com vênias de estilo à Sefip, acolho a proposta alvitrada pelo MP/TCU, uma vez que ambos os atos deram entrada nesta Corte de Contas em 1º/2/2016, portanto há mais de 5 (cinco) anos, atraindo o entendimento do Supremo Tribunal Federal exarado na decisão no âmbito do RE 636.553, na qual foi fixado o prazo de cinco anos para resolução de mérito de atos de concessão, após o qual serão considerados tacitamente registrados.
1. Com essas considerações, entendo que os atos de aposentadorias  dos Srs. Benjamin Reinaldo Marques Dantas Leite (10802762-04-2015-000063-3, peça 5) e de Antônio Fernando Vieira de Souza (10802762-04-2015-000064-1, peça 4) , devem ser considerados tacitamente registrados desde 1º/2/2021, sem embargo de encaminhar o processo à Sefip para, se for o caso, adoção das medidas com vistas à revisão de ofício dos atos, nos termos Acórdão 122/2021-TCU-Plenário.
Diante do exposto, manifesto-me pela aprovação do acórdão que ora submeto à apreciação deste Colegiado.
TCU, Sala das Sessões Ministro Luciano Brandão Alves de Souza, em tagDataSessao.
Weder de Oliveira 
Relator